【裁判字號】    97,訴,287
【裁判日期】    980212
【裁判案由】    確認房屋所有權存在等
【裁判全文】
臺灣苗栗地方法院民事判決               97年度訴字第287號
原      告  橋志建設開發股份有限公司
法定代理人  丁○○
訴訟代理人  王上律師
被      告  甲○○
                        巷3號.
訴訟代理人  謝宗翰律師
上列當事人間請求確認房屋所有權存在等事件，本院於民國98年
1 月22日言詞辯論終結，判決如下：
    主  文
原告之訴及假執行之聲請均駁回。
訴訟費用新台幣參萬貳仟柒佰捌拾貳元由原告負擔。
    事實及理由
壹、程序部分：
    按確認法律關係之訴，非原告有即受確認判決之法律上利益
    者，不得提起之；確認證書真偽或為法律關係基礎事實存否
    之訴，亦同，民事訴訟法第247條第1項定有明文。又所謂即
    受確認判決之法律上利益，係指法律關係之存否不明確，原
    告主觀上認其在法律上之地位有不安之狀態存在，且此種不
    安之狀態，能以確認判決將之除去者而言，若縱經法院判決
    確認，亦不能除去其不安之狀態者，即難認有即受確認判決
    之法律上利益，最高法院52年台上字第1240號著有判例可資
    參照。查原告主張坐落於苗栗縣三灣鄉○○○段41之1 地號
    土地上，本院民國92年度執字第7128號清償借款強制執行事
    件暫編建號73號，如起訴狀附件照片A 、B 未辦保存登記建
    物（下稱A 、B 棟建物）有所有權，惟此為被告所否認。是
    兩造就原告對系爭A 、B 棟建物之所有權有所爭執，致原告
    是否為系爭建物所有權人之法律上地位，陷於不確定之狀態
    ，此不安之狀態，原告得以訴請法院以確認判決除去，揆諸
    前揭說明，應認原告有即受確認判決之法律上利益，則原告
    提起本件確認之訴以排除此項不安狀態，與上開規定並無不
    合，應准予提起。
貳、實體部分：
一、原告主張：本院92年度執字第7128號清償借款強制執行事件
    ，暫編建號73號未辦保存登記，坐落於苗栗縣三灣鄉○○○
    段41之1 地號土地上，如起訴狀附件照片A 建物（即上開暫
    編73建號測量成果圖F 棟）、B 建物（即上開暫編73建號測
    量成果圖D 棟），雖未辦理保存登記，但為原告分別請鐵工
    丙○○、包工乙○○、彭光廷及昇隆企業社所建造，按未辦
    保存登記建物由建造人取得所有權，原告因建物之完工而原
    始取得所有權，系爭建物於92年12月11日由訴外人臺灣中小
    企業銀行以係訴外人橋志玩具製造股份有限公司（下稱橋志
    玩具公司）為所有權人，聲請本院於92年度執字第7128號執
    行事件查封，並於95年5 月10日由被告應買拍定，被告繳清
    價金後由本院核發權利移轉證書，並於96年2 月5 日（原告
    誤載為95年2 月4 日）點交與被告。依最高法院62年台再字
    第100 號判例要旨所示「司法院院字第578 號解釋，係指強
    制執行中拍賣之不動產為第三人所有者，其拍賣為無效，原
    所有權人於執行終結後，仍得另行提起回復所有權之訴」之
    見解，上開拍賣無效，被告對A 、B 建物即屬無權占有，且
    無法律上之原因而受利益，使原告受有損害，依民法第767
    條及第179 條之規定，應將A 、B 建物返還原告。並聲明：
    (一)確認坐落苗栗縣三灣鄉○○○段41之1 地號土地上如照片
    A 、B 部分建物為原告所有。(二)被告應將上項建物返還原告
    。(三)原告願供擔保請准宣告假執行。
二、被告則以：本件原告與訴外人橋志玩具公司之代表人同為丁○○，就本院92年度執字第7128號執行事件查封或拍賣標的
    物均甚明瞭，但其於強制執行程序中，未向執行法院陳稱系
    爭建物為原告所有，反一再主張系爭未辦保存登記建物全部
    為第三人黎林桂英所有，其主張已見矛盾。又若系爭未辦保
    存登記建物為原告所有，原告代表人自應於上開執行案件拍
    賣程序終結前提出異議，並請求本院停止拍賣程序，但原告
    代表人僅於該執行事件中表示B 建物內之電動手扶梯為原告
    所有，竟未爭執該A 、B 棟未辦保存登記建物為原告所有，
    原告主張顯與事實不符。原告所提證物中宏偉電機工業股份
    有限公司為生產電梯設備之廠商，並非建築營造廠商，合約
    內容為電梯設備之採購合約，並非建物興建合約，且合約編
    號年度與簽約日期亦不符，被告否認該工程合約形式及實質
    之真正。另原告所提單據及設計圖，無法辨識與系爭未辦保
    存登記建物有關，其內容亦屬裝潢工程，並非營建工程，難
    以此證明原告為系爭建物之原始起造人。再者，原告就A 棟
    建物第1 、2 層樓，竟未能提出任何書面證據，以原告為一
    建設開發股份有限公司，卻未保存出資興建建物之文件，顯
    不符常理，足見原告主張非屬事實等語置辯。並聲明：如主
    文第1 項所示；如受不利益判決，被告願供擔保請准宣告免
    為假執行。
三、本件為行集中審理協同兩造協議並簡化爭點整理，兩造不爭
    執及爭執事項如下：
  (一)兩造不爭執事項：
    1.本院92年度執字第7128號拍賣時，苗栗縣三灣鄉○○○段
      41 之1地號土地有如起訴書所附照片之A 、B 兩棟建物。
    2.A 棟建物3 樓鐵皮屋無獨立出入口，需經由其下第1 層、
      第2 層水泥建物出入。
    3.A 、B 棟建物於本院92年度執字第7128號拍賣時為暫編73
      建號之一部分。
  (二)兩造爭執事項：
    A 、B 兩棟建物是否為原告出資興建？
四、本件原告主張系爭A 、B 棟建物，坐落苗栗縣三灣鄉○○○
    段41之1 地號土地上，為本院92年度執字第7128號執行事件
    暫編為73建號之一部分（為上開執行事件複丈成果圖編號F
    、D ，見本院卷第5 、78、80頁），經本院民事執行處公開
    拍賣後由被告得標，並經本院執行點交與被告等情，為兩造
    所不爭執，堪信為真實。原告主張本件A 、B 兩棟建物為其
    出資興建，建物所有權屬其所有，惟為被告所否認，按當事
    人主張有利於己之事實者，就其事實有舉證之責任，民事訴
    訟法第277 條前段定有明文，是原告就系爭A 、B 建物為其
    出資興建，因而取得所有權之事實，自應負舉證之責，然查
    ：
  (一)A 棟建物第1 、2 層水泥建物部分：
    原告係建設開發股份有限公司，卻未能提出任何足以證明由
    其出資興建之文件，原告此部分主張已難採信。另原告雖舉
    證人乙○○為證，然證人乙○○於本院審理時證稱：拿錢給
    我的人是丁○○，是拿現金，丁○○拿錢給我時我不太清楚
    這個錢是何人的錢，包括照片A 棟，總共幫丁○○蓋3 棟混
    凝土建物，丁○○不會跟我說付錢蓋這3 棟的是那家公司的
    錢，或別人的錢，是丁○○後來跟我講錢是橋志建設公司的
    ，我收到開庭通知後，他就跟我講，他告訴我要講這個錢是
    橋志建設公司的錢等語（見本院卷第134 、137 、140 頁）
    ，由證人乙○○上開證述，證人僅知由丁○○交付現金，其
    根本不知該款項係由何人出資，而丁○○雖為原告代表人，
    但其亦為訴外人橋志玩具公司之代表人，是證人之證言自無
    從證明A 棟第1 、2 層水泥建物部分係由原告出資興建。再
    者，原告代表人丁○○原稱系爭A 棟建物1 、2 層部分係於
    80年底興建完成，後經其訴訟代理人提醒，始改稱於81年興
    建完成（見本院卷第64頁），然就事實經過應以丁○○較為
    清楚，是應以丁○○原稱80年底興建完成較為可採，而原告
    於80年11月30日始經主管機關核准設立登記，又依證人乙○○所稱A 棟第1 、2 層部分，興建半年方完成（見本院卷第
    14 1頁），顯見A 棟建物第1 、2 層於原告經核准設立登記
    前，已開始興建，益足認此部分建物非由原告出資興建。
  (二)A 棟建物第3 層鐵皮屋增建部分：
    1.按動產因附合而為不動產之重要成分者，不動產所有人取
      得動產所有權，民法第811 條亦有明文規定，故主建物附
      加之增建物如無獨立出入口，不能為獨立使用者，應屬主
      建物之附屬物而為主建物之一部分，可併就該增建物為執
      行，而由拍定人取得該增建物之所有權，執行法院亦應予
      一併點交（最高法院92年度台抗字第338 號判決要旨參照
      ）。
    2.A 棟建物第3 層鐵皮屋增建部分，無獨立出入口，需經由
      A 棟第1 、2 層水泥建物始可對外通行，為兩造所不爭執
      。據此，該第3 層鐵皮增建部分不能為獨立使用，應屬主
      建物之附屬物而為主建物之一部分，是A 棟第3 層增建部
      分無論是否由原告出資興建，仍屬A 棟第1 、2 層建物之
      一部分，原告既不能證明其為A 棟第1 、2 層建物之所有
      權人，則其主張A 棟第3 層增建部分為其所有，委無足採
      。
  (三)B棟建物部分：
    原告就B 棟建物，雖提出工程合約1 份為證（見本院卷第12
    頁），然該工程合約之內容係電梯設備工程，並非建物興建
    工程，且該合約書簽約日期為82年3 月3 日，但封面年度卻
    為93年，前後不符，已難認為真正，又該合約書為影本，被
    告否認其形式真正，原告復未能提出正本以供核對，該合約
    書不具證據能力。另原告雖舉證人丙○○為證，然證人丙○○於本院證稱：之前作鐵工，沒有開公司，是作臨時工，丁○○有請我去三灣橋志玩具工廠裡面搭鐵屋，材料丁○○有
    說他們自己叫，丁○○有付我工資，材料都不是我買的等語
    （見本院卷第149 至150 頁），依證人丙○○所述，其僅負
    責施工，工資係由丁○○給付，並由丁○○告知材料他們自
    己購買，證人丙○○既未負責B 棟建物材料之採購，實無從
    證明B 棟建物究由何人出資興建，是原告此部分主張，亦無
    證據足證。
  (四)另原告代表人丁○○，同時為訴外人橋志玩具公司之代表人
    ，就A 、B 建物於本院92年度執字第7128號拍賣程序進行中
    ，訴外人橋志玩具公司代理人稱：全部未辦保存登記建物全
    部均屬黎林桂英所有等語，此有執行筆錄1 份在卷可佐（見
    本院卷第110 頁）；又原告代表人丁○○於上開執行事件中
    亦陳稱：未辦保存登記建物係屬黎林桂英所有等語，此有原
    告所提本院92年度執字第7128號執行筆錄1 份在卷可佐（見
    本院卷第27頁），原告代表人就原告所有資產應最知悉，然
    其於執行事件中卻稱系爭建物為訴外人所有，其後又於本件
    訴訟中翻異前詞，主張上開建物為原告所原始興建並取得所
    有權，前後指陳顯然不一，實難令人遽信其主張為真實。
五、綜前所述，既無相當證據證明原告為A 、B 兩棟建物之所有
    權人，原告提起本件確認之訴，並請求被告返還上開兩棟建
    物，均無理由，應予駁回。原告之訴既受敗訴判決，其假執
    行之聲請即失其依據，應併予駁回。
六、本件事證已臻明確，兩造其餘之攻擊、防禦方法於判決結果
    已無影響，無一一論述之必要，併此敘明。
七、結論：原告之訴為無理由，依民事訴訟法第78條，判決如主
    文。
中    華    民    國    98    年    2     月    12    日
                  民事庭法  官  吳國聖
以上正本係照原本作成。
如對本判決上訴，須於判決送達後20日內向本院提出上訴狀
                        書記官  葉俊宏
中    華    民    國    98    年    2     月    12    日
訴訟費用計算：
裁判費：31,492元。
證人旅費：610元、680元。
合計：32,782元。


司法院資訊處製作；財團法人民間司法改革基金會備份。
